【裁判字號】    92,上易,1121
【裁判日期】    920611
【裁判案由】    傷害等
【裁判全文】
臺灣高等法院刑事判決                          九十二年度上易字第一一二一號
    上  訴  人  臺灣板橋地方法院檢察署檢察官
    上  訴  人
    即  被  告  乙○○
    被      告  甲○○
右上訴人，因傷害等案件，不服臺灣板橋地方法院，九十一年度易字第一六二四號，
中華民國九十一年十二月二十六日第一審判決（起訴案號：臺灣板橋地方法院檢察署
八十九年度偵字第二一三０一號）提起上訴，本院判決如左：
    主  文
上訴駁回。
    事  實
一、乙○○係達健國際企業有限公司負責人，因甲○○向該公司購買磁波健康椅一座
    ，積欠貨款新台幣十萬元，屢經催討未果，乃於八十九年九月二十七日十七時許
    ，由不知名男子陪同前往臺北縣中和市○○街一一九巷六弄六號甲○○住處，催
    討前開貨款，雙方一言不合，乙○○竟基於傷害之故意，出手強抓甲○○，致甲
    ○○受有左上臂五×十公分瘀青、右上臂二×五公分瘀青之傷害。
二、案經被害人甲○○訴由台北縣政府警察局中和分局報請台灣板橋地方法院檢察署
    檢察官偵查起訴。
    理  由
甲、有罪部分（上訴人即被告乙○○部分）：
一、訊據上訴人即被告乙○○僅坦承確有在右揭時、地向被害人甲○○索討積欠之貨
    款，但矢口否認毆打甲○○成傷，辯稱：當時有很多人在被害人家進出，不知被
    害人之傷係如何造成云云。惟查：
  (一)被害人如何遭被告乙○○強抓致有上開傷勢，業據被害人指訴歷歷，並有台北市
    立和平醫院診斷書影本一紙在卷可稽（偵卷一四頁）；該被害人係於被傷翌日旋
    至該醫院外科門診驗傷，並於醫生診斷時主訴：昨晚被別人打傷等情，有台北市
    立和平醫院九十一年十一月二十五日北市和醫病字第○九一六○八二八一○○號
    函暨所附病歷資料在卷可參（原審卷）；被告乙○○亦坦供：「我去討債，吵架
    ，再打架。」（偵卷三五頁背面）、「我跟被告陳（即被害人甲○○）說是否可
    以把錢還給我們，當天我們有言語上面的衝突，當時我們二個人有互相扭打，當
    時我用皮包打被告陳，被告陳也有打我的背部，當時被告陳也有踢我的大腿，當
    時我用皮包敲被告陳的頭部及身體，當時我有抓住被告陳的手，當時被告陳踢我
    的腿及抓我的身體，當時我們二個人是互相抓住對方，當時我是抓住被告陳的手
    部，被告陳年紀比較大所以我抓住他的手他比較會有受傷的情形出來：」（原審
    卷二八頁），顯見其前開辯解，無非事後畏罪卸責之詞，不足採信。
  (二)至被害人雖指稱被告乙○○係夥同三名不詳姓名男子共同將伊毆打成傷云云。但
    衡以被害人指稱：「當時有三個男人跟被告劉一起過來，他們有的二十幾歲，其
    他可能年紀比較大，當時他們一個人從我旁邊用手繞過我的脖子抓住我，一個人
    抓住我，一個人打我，其中一個人從我抽屜拿走九千元，另外一個人把我身上的
    四千元拿走了，我的一些證件也被拿走了：：」（同上卷、頁），而證人即被害
    人之母陳劉益妹則證稱：「四個人輪流用手打及用腳踢我兒子。他們從五點打到
    六點。我先生（指被害人之父）求他們不要打了，他們也不理我先生。」（同上
    卷九九頁），二人所述並不相合，如謂確有多人共同毆打，其傷勢迨不致於只有
    二隻手臂之瘀青而已，是被害人此部分指訴及陳劉益妹之證詞，均有誇大、附合
    之嫌，不足採信，允宜明。
  (三)被告乙○○此部分傷害行為，事證已臻明確，犯行可以認定。
二、核被告乙○○之行為，應成立刑法第二百七十七條第一項之傷害罪。原審適用刑
    法第二條第一項前段（此部分詳後述）、第二百七十七條第一項、第四十一條第
    一項、罰金罰鍰提高標準條例第一條前段、第二條之規定，並審酌被告乙○○之
    素行及其犯罪之動機、目的、手段、被害人所受傷害程度及被告犯罪後之態度等
    一切情狀，量處拘役五十日，並諭知易科罰金之折算標準為三百元折算一日。復
    說明被告行為後，刑法第四十一條有關易科罰金之規定，業於九十年一月十日公
    布修正，於同月十二日生效施行，比較新、舊規定結果，新法並無不利於被告，
    自應依刑法第二條第一項前段適用新法之規定。經核其認事用法於法均無違誤，
    應予維持。被告乙○○空言否認犯罪，提起上訴，不能認為有理由，應予駁回。
    檢察官上訴指摘量刑過輕，亦難認有理由，亦應予駁回。
乙、無罪部分（被告甲○○部分；被告乙○○被訴妨害自由及毀損部分）：
壹、被告甲○○部分：
一、公訴意旨略以：被告甲○○於右揭時、地與告訴人乙○○互毆，致告訴人乙○○
    受有左右大腿瘀傷、左右背部抓傷之傷害，因認被告甲○○涉有刑法第二百七十
    七條第一項之傷害罪嫌云云。
二、公訴人認被告甲○○涉犯傷害罪嫌，係以告訴人乙○○之指訴，及被告甲○○坦
    承因債務糾紛發生互毆不諱，且有診斷證明書一紙在卷可憑，以為論據。訊據被
    告甲○○堅詞否認有何傷害告訴人乙○○情事，辯稱：當日其遭人抓住，根本無
    法出手毆打告訴人乙○○等語。經查：
  (一)綜觀被告甲○○於警訊中供述：「當時我在家，乙○○帶三名男子進我家，（當
    時門開著，未關上）其中一人控制我的行動：：」「並毆打我，：：他們把我壓
    被抓住，就有人噴漆：：（問：二十七日當日你有無動手？）她叫四人抓我，且
    說是流氓，我被控制不能動手。」（偵卷三五頁、三六頁）等情，足見被告甲○
    ○自始至終均以其遭人抓住，否認有與告訴人乙○○互毆之情事；是公訴人認其
    曾坦承與告訴人乙○○互毆乙節，容有誤解，首先敘明。
  (二)告訴人乙○○固迭於警訊及偵審中指訴其因與被告甲○○互毆，而受有左右大腿
    瘀傷、左右背部抓傷之傷害，並提出診斷證明書一紙及照片一幀為證。然據告訴
    人乙○○於原審陳稱：「問：（八十九年九月二七號十七點時，被告陳如何在中
    和市○○街一一九巷六弄六號傷害妳？）他踢我左、右大腿，並抓傷我，當時我
    們有爭吵，當時他先踢我的，他把腳往上然後踢我，當時我們二個人距離很近，
    當時陳先踢我二下，後來我的左、右就被他踢傷了，他踢我及打我，後來我就用
    皮包丟他，當時我用皮包丟被告陳的頭部，當天我是穿著長褲，穿著的上衣則是
    短袖無領的。（問：背部為何有傷？）當時我抓被告陳的衣服，當時被告陳先踢
    ，然後我丟皮包，然後我才抓被告陳的，我丟被告陳，他就抓我的背部，當時我
    穿著的衣服很薄，但是沒有破掉。：：當時他穿皮鞋，然後用皮鞋踢我的，當時
    我們拉扯時，我們之間的距離有一個人的距離。」（原審卷一五五、一五六、一
    六四頁）但衡以被告甲○○與告訴人乙○○身高各為約一六二公分及一六０公分
    ，分別經其等陳明在卷（原審卷一六二頁）。以彼二人身高相仿，被告甲○○當
    時已年近六十七歲，又患有尿毒症、高血壓及心臟方面疾病，有診斷證明書二份
    在案（偵卷三八、三九頁）可證，且身體瘦弱，經本院勘明紀錄在卷，則被告甲
    ○○當時如何能於不過一人之距離，瞬間「高舉」其腳踢傷告訴人乙○○大腿部
    位，顯有可疑；又其如何能有體力連番傷及告訴人乙○○左大腿、右大腿及背部
    ，亦非無疑。遑論本件案發時間係八十九年九月二十七日，而告訴人乙○○則遲
    於被告甲○○於八十九年十月二日向渠提出傷害等告訴時，方於該十月二日至中
    山綜合醫院驗傷，且其診斷結果並無法得知該傷係就診前何時所造成，有該醫院
    九十一年十一月二十二日中榮字第九０號函暨所附門診病歷影本一件在卷（原審
    卷一四五、一四六頁）可參，則相隔五日之後，又無法斷定該傷勢係於八十九年
    九月二十七日造成，益難認告訴人乙○○之指訴為可採。
  (三)退一步言，被告甲○○家中確有遭人拉掉電話線，並在牆上噴漆索債之情，有現
    場照片在案（偵卷二二至二八頁）可徵，而且身受告訴人乙○○強抓而致瘀青傷
    ，亦如前所述，則被告縱有對於告訴人乙○○為拉扯之事，當仍有正當防衛之情
    形。
  (四)從而，原審採信被告甲○○所辯，而為無罪之諭知，經核尚無不合。檢察官指摘
    原判決此部分不當提起上訴，不能認為有理由，應予駁回。
貳、被告乙○○部分：
一、公訴意旨又以：被告乙○○夥同四名不知名男子，基於毀損及妨害自由之犯意，
    以噴漆在告訴人甲○○住家牆壁噴寫「欠＄還錢」字樣；且強取告訴人甲○○所
    有之面額各為四萬元及十萬元之定期存單二張以抵償上開貨款，而以此等強暴方
    式，使告訴人甲○○行無義務之事，因認被告乙○○此部分行為涉犯刑法第三百
    零四條第一項之強制罪與第三百五十四條之毀損罪嫌云云。
二、公訴人認被告乙○○涉犯前開罪嫌，係以告訴人甲○○之指訴，且被告乙○○曾
    簽具委託書委託「乃迪財務管理顧問公司」（以下簡稱乃迪公司）處理本件債務
    ，有委任契約書一紙在卷可查，而告訴人甲○○住處牆壁確實遭人噴漆「欠＄還
    錢」字樣，有照片在卷足憑，為坊間討債公司慣用手法，足認被告乙○○因多次
    向甲○○催討債務未果，進而使用不當手段取償等情，以為論據。訊據被告乙○
    ○堅詞否認有何取走定期存單及毀損犯行，辯稱：當日伊係偕同綽號「小奇」之
    友人同往，並非與乃迪公司之人同往，伊固委託乃迪公司代其發函向告訴人甲○
    ○催討債務，但伊絕未取走告訴人甲○○定期存單等語。
三、經查：
  (一)告訴人甲○○固指訴其父陳鴻水所有華南商業銀行面額分別為四萬元、十萬元之
    定期存單各一紙，於前開時日遭被告乙○○夥同三名不詳姓名男子強行取走等情
    在卷（原審卷二八頁）；證人陳劉益妹即其母到庭證述亦附和其指述（原審卷六
    ０頁）。惟告訴人甲○○前因債務與被告乙○○早有嫌隙，於前開時又遭被告乙
    ○○傷害，是其此部分指訴是否可採，本有待其他佐證證明，而陳劉益妹係告訴
    人甲○○之母，且渠前開證述，係在告訴人甲○○提示下所為（同上卷頁），則
    渠證詞不免有受誘導偏頗之虞，尚難遽採為不利於被告乙○○之佐證。再衡以該
    定期存單並非可轉讓之有價證券，提款須經存單名義人持原留印鑑始能辦理，被
    告乙○○縱取走該等存單亦不能兌現抵償告訴人甲○○積欠之債務，則其是否有
    取走該等存單之事實，自非無可疑。
  (二)再參以台北縣政府警察局中和分局前經檢察官指揮，搜索告訴人甲○○指稱涉嫌
    與被告乙○○共同取走其存單人員所屬之乃迪公司結果，並未查獲該等存單，有
    該分局九十年一月二十日九０北警中刑成字第一一○五號函一紙在卷可稽（偵卷
    四九頁）。原審法院復依該搜索查得之公司人員資料，傳訊證人洪文福、廖萬達
    等人到庭均否認涉案（原審卷四七、八七頁），告訴人甲○○亦稱彼等並非隨同
    被告乙○○前往之人無誤。該乃迪公司負責人甘乃迪於警訊時亦否認涉案在卷（
    偵卷九頁），告訴人甲○○亦未指認甘某曾至其住處。參以一般人於委託討債公
    司後，債權人少有再親自出面要債乙情，則是否得以乃迪公司前曾受被告乙○○
    委任向告訴人甲○○發函催討債務，即認當日該公司確曾派員隨同被告乙○○向
    告訴人甲○○索債，亦非無疑。
  (三)事實上，告訴人甲○○並非於案發翌日，旋即至該存款單相關之華南商業銀行辦
    理掛失止付手續，而係至第三日方由其父陳鴻水親自該行辦理掛失並結清，有該
    行中和分行南勢角辦事處九十一年十一月五日華中和（南）字第○六三號函暨所
    付掛失止付文件影本在卷（原審卷一二三至一二五頁）可參，要與告訴人甲○○
    所述：「我有二張定存單也被他們拿走了，一張十萬、一張四萬元，後來我馬上
    到銀行去辦理止付。」等情（原審卷二八頁），不盡相合，復就告訴人甲○○所
    陳：「（問：定期存單何時間報掛失的？）九月二十七號我去掛失的，後來就解
    約領走錢了，那是我父親解約領走錢的，當時他需要用錢。」（原審卷一三三頁
    ）等情以觀，倘該二紙存單於八十九年九月二十七日（星期三）確遭被告乙○○
    等人取走，告訴人甲○○之父陳鴻水為何未於翌日銀行上班日即速至華南銀行辦
    理掛失止付事宜？而係遲至第三日後，始因需錢使用，而至銀行掛失止付，並一
    併辦理結清提領手續，有該告訴人提出之存單存款帳戶資料查詢申請單二紙在案
    （原審卷一一九、一二０頁）可憑，而未見急迫之情，若謂係因陳鴻水原留印鑑
    未遭被告乙○○等人一併取走，故無慮其等提領，惟此益證被告乙○○等人無取
    走該存單之理由。
  (四)末按刑法第三百五十四條之毀損器物罪，以「毀棄、損壞前二條以外之他人之物
    ，或致令不堪用，足以生損害於公眾或他人者」始足當之。而所謂「毀棄、損壞
    」，係指對於器物加以破壞，致其效用之全部或一部喪失者而言。查本件告訴人
    甲○○住處牆壁及門窗固遭他人噴漆，有照片九幀在卷可憑（偵卷二二、二四至
    二七頁）。惟觀諸卷附照片，告訴人甲○○住處牆壁係貼有磁磚，則依吾人日常
    經驗法則，可知該等牆壁等處之噴漆並非不能除去，茲該噴漆業已清除，復經告
    訴人甲○○陳明在卷（原審卷一六三頁），足見該噴漆並未致告訴人甲○○住處
    牆壁等物之效用喪失，要與該罪之構成要件不合。是該噴漆縱係被告乙○○所為
    ，亦難以前開罪名相繩。
  (五)綜上所述，對於公訴意旨所指被告乙○○涉犯強制及毀損犯行部分，客觀上亦尚
    未達於通常一般人均不致有所懷疑，而得確信其犯罪事實之程度，依「罪證有疑
    ，利於被告」之法則，即應作有利於被告乙○○之認定。此外，復查無其他積極
    證據足證被告乙○○有該等犯行，此部分既不能證明其犯罪，原審就此部分為無
    罪之諭知，於法即無不合，應予維持。
四、檢察官猶持陳見，復另稱被告乙○○尚另搜刮告訴人甲○○家中現款九千元及身
    上四千元，指摘原審未加斟酌，有速斷之嫌，提起上訴，惟既未附任何理由，自
    難認有理由，應予駁回，又所指搜刮現款部分，原經告訴人甲○○在警訊及偵查
    中指述在案，檢察官不知為何原因，根本未在起訴書中記該情，竟在上訴書中
    遽行提起，本院自無予審究之餘地，併此指明。
據上論斷，應依刑事訴訟法第三百六十八條，判決如主文。
本案經檢察官李金定、沈明彥到庭執行職務。
中    華    民    國    九十二    年       六       月       十一       日
                          臺灣高等法院刑事第十四庭
                              審判長法  官  陳  祐  輔
                                    法  官  陳  國  文
                                    法  官  洪  昌  宏
右正本證明與原本無異。
不得上訴。
                                    書記官  廖  月  女
中    華    民    國    九十二    年       六       月        十三      日
附錄：本案論罪科刑法條全文
中華民國刑法第二百七十七條第一項：
傷害人之身體或健康者，處三年以下有期徒刑、拘役或一千元以下罰金。


司法院資訊處製作；財團法人民間司法改革基金會備份。
